臺灣高等法院高雄分院民事判決　九十一年度訴易字第三○號
　　　原　　　告　丁○○
　　　法定代理人　戊○○
　　　訴訟代理人　己○○
　　　被　　　告　乙○○
　　　被　　　告　丙○○○
　　　被　　　告　甲○○
右當事人間損害賠償事件，經原告於刑事訴訟程序提起附帶民事訴訟（九十一年度附
民字第五五號），刑事庭裁定移送本院民事庭，本院判決如左：
      主      文
被告乙○○、丙○○○應連帶給付原告新台幣參拾萬元，及自民國九十年十二月二十
七日起至清償日止，按週年利率百分之五計算之利息。
原告其餘之訴駁回。
訴訟費用由被告乙○○、丙○○○連帶負擔四分之一，餘由原告負擔。
      事實及理由
一、被告丙○○○未於言詞辯論期日到場，核無民事訴訟法第三百八十六條各款所例
    情形，爰依原告丁○○之聲請，由其一造辯論而為判決。又原告經法院宣告為禁
    治產人，戊○○為其監護人即法定代理人，有台灣高雄地方法院八十八年禁字第
    八十四號裁定可稽，合先敘明。
二、原告主張：被告丙○○○、甲○○分別係乙○○之母、妻（現已離婚），被告乙
    ○○召集民間互助會，自民國八十六年四月五日起至九十年二月五日止，會員共
    六十二人，會金每期新台幣（下同）一萬元，採內標制，原告以「南仔」名義參
    加二會。詎被告乙○○、丙○○○與甲○○自八十七年二、三月間起，利用會員
    未全數到場競標，先後偽造活會會員名義之標單參予競標，得標後向活會員詐騙
    收取會金，原告係活會會員，其因此侵害所致之損失為支出之會款及原可預得之
    標息，合計一百十八萬元等情。爰依侵權行為之法律關係，求命被告應連帶給付
    原告一百十八萬元，及自起訴狀繕本送達翌日起按週年利率百分之五計算之利息
    之判決。
三、被告乙○○：其承認有本院刑事判決所認定之偽造標單冒標之侵權行為，但現無
    資力賠償云云。被告甲○○：其無偽造標單冒標之行為等語。被告丙○○○則未
    到庭為任何陳述。
四、原告主張被告丙○○○、甲○○分別係乙○○之母、妻，被告乙○○、丙○○○
    出面召集民間互助會，自八十六年四月五日起至九十年二月五日止，會員共六十
    二人，會金每期一萬元，採內標制，原告以「南仔」名義參加二會，八十九年十
    二月五日該互助會止會之事實。為被告乙○○所不爭執，並有互助會單一紙可稽
    （附於台灣高雄地方法院檢察署九十年度他字第一四二號卷），堪信為真。本件
    所應審究為：(一)被告有無侵權行為？(二)原告之損害額為若干？茲分述於後。
五、被告有無侵權行為？
  (一)被告乙○○、丙○○○部分：
  (1)原告主張被告乙○○、丙○○○自八十七年二、三月間起，利用會員未全數到場
    競標，共同先後偽造活會會員名義「南仔」二會、「隆仔」二會、「雅伶」二會
    、「玉柱」一會、「金燕」一會、「春源」一會、「正雄」一會、「真真」一會
    、「罔腰」一會、「甘財」一會、「文河」二會之標單參予競標，得標後向活會
    會員詐騙收取會款，原告係以「南仔」名義參加二會，係活會會員，其受騙而交
    付會款之事實，業據被告乙○○自認其有上述偽造標單冒標十五會，並收取原告
    之會款之行為，復有互助會單可稽，原告主張被告乙○○有上述侵權行為，應為
    可信。
  (2)被告丙○○○未於本院到庭或提出書狀為任何陳述，而依刑事案件（本院九十年
    度訴字第二二六四號被告偽造文書等案件）中，告訴人即該互助會之會員柯水吉
    、顏美華陳稱：其係應丙○○○之邀而參加該互助會，會款曾交給丙○○○等語
    （一審刑事卷三十三、三十四頁）。告訴人郭貴人陳稱：會錢交給乙○○或丙○
    ○○等語（一審刑事卷四十六頁）。柯水吉、顏美華、郭貴人上開陳述相互符合
    ，應為可取。準此，被告丙○○○既與乙○○共同召集該互助會，並向會員收取
    會款，其就乙○○偽造標單冒標向活會會員詐收會款之行為，自應知悉，並係以
    共同意思推由乙○○為之，至堪認定。況其與乙○○共同偽造文書等犯行，亦經
    台灣高雄地方法院判處有期徒刑一年六月，復經本院駁回其上訴，併為緩刑二年
    之宣告，有本院刑事判決一紙可稽。綜上，原告主張被告丙○○○有上述侵權行
    為，堪信為真。
  (二)被告甲○○部分：
  (1)原告主張被告甲○○有上述侵權行為之事實，為被告甲○○所否認，原告雖以上
    開刑事判決為證，然查本院刑事判決係以該刑事案件中，顏美華稱：「甲○○皆
    有參與開標事宜」（九十年度他字一四二號卷九十年八月二十一日訊問筆錄）、
    「開標時，丙○○○、乙○○、甲○○三人均有在場」（一審刑事卷三十四頁）
    ；柯水吉稱：「乙○○及甲○○有向我收過二次會錢」（一審刑事卷三十四頁）
    、「會款是以甲○○名義開支票給我，所以甲○○應有參與互助會一事」（刑事
    一審卷四十七頁）云云，作為被告甲○○有共同偽造標單詐騙會款犯行之論據，
    此固有該刑事判決可稽。然被告甲○○抗辯；其未參與乙○○召集互助會之事，
    因開標地點在其與乙○○共居之住處，故開標有時會在場。又其跟乙○○一起去
    收會錢，係乙○○進去收，其同行載小孩上安親班。且其未同意乙○○簽發其帳
    戶之支票等語（本院刑事卷年十二月十六日、九十一年二月二十日、九十一年四
    月九日筆錄）。
  (2)查，被告甲○○在系爭互助會尚未止會前，係被告乙○○之妻，與乙○○共住一
    處，而互助會開標地點在該二人之住處即高雄市左營區○○○路三０一巷三號，
    開標時間為每月五日（每三月加標一次）之晚上七時之事實，為原告所未爭執，
    並有互助會單可稽，是被告乙○○或丙○○○在開標日之晚上於住處開標，被告
    甲○○因而在場，係屬常情，自不足以此證明其係參加開標情事。又依上開柯水
    吉之陳述，可知非被告甲○○主動並單獨向柯水吉收取會款，係與乙○○共同為
    之，則以甲○○與乙○○為夫妻之情觀之，其偶與乙○○共同外出而收取會款，
    亦為人情之常。另被告乙○○於刑事案件及本院中陳稱：甲○○不知其偽造標單
    冒標之情事，其在互助會將止會前，所交予柯水吉之一紙支票係其所簽發等語。
    且參以被告乙○○係使用被告甲○○之支票支付會款，此將使被告甲○○成為票
    據債務人，反致被告甲○○蒙受不利，是尚難以此認定被告甲○○有共同冒標詐
    騙會款之行為。
  (3)又查，柯水吉、顏美華雖另各於本院刑事庭稱：「是被告甲○○夫妻來跟我（柯
    水吉）召會」、「我（顏美華）的會錢交給甲○○」云云（本院刑事卷九十一年
    四月九日、九十一年二月二十日筆錄）。但該二人上開陳述各與其在一審刑事庭
    陳稱；「是丙○○○透過我（柯水吉）的母親向我召會」、「甲○○沒向我（顏
    美華）收過會錢」云云（一審刑事卷三十四頁），並不相符，足認該二人事後改
    稱被告甲○○召會及收會款一事，係為向被告甲○○求償而為不實之詞，委無可
    信。
  (4)原告又主張被告將詐得之會款以被告甲○○之股票帳戶買股票，足證被告甲○○
    有共同詐騙行為云云。被告甲○○則抗辯：該股票帳戶係乙○○在使用，其不知
    股票交易之事等語。經查，刑事案件中，證人即元大證券公司左營分公司之營業
    員李貞慧證稱：甲○○在元大證券公司開設之股票帳戶係乙○○在下單買賣，印
    象中甲○○未下過單，買賣股票過程中，其未與甲○○接觸過等語（本院刑事卷
    九十一年三月二十七日筆錄），而以李貞慧就本件訴訟並無利害關係，且與兩造
    又無特別情誼，其證言應為可取。準此，雖被告乙○○係以被告甲○○之帳戶買
    賣股票，但並無證據證明被告甲○○有參與股票買賣或其知悉乙○○以詐得會款
    買賣股票交易之情形。
  (5)綜上，原告主張被告甲○○有上述侵權行為之事實，尚無可信，其依侵權行為之
    法律關係，請求被告甲○○賠償其損害，於法無據。
六、原告之損害額為若干？
    原告主張其損害額為一百十八萬元云云。被告乙○○雖不否認其應給付原告之會
    款為一百十八萬元。然查，系爭互助會自八十六年四月五日即起會，每月標會一
    次，每三月加標一次，而被告乙○○、丙○○○係自八十七年二、三月間起始陸
    續冒標會款至八十九年十二月五日止會，共冒標十五會之事實，為原告所不爭執
    。從而，自八十六年四月五日起至八十七年二月止，長達十餘次之開標，確由活
    會會員競標得標，被告乙○○、丙○○○並將收得之會款交予得標之會員，足認
    在此期間，被告乙○○、丙○○○並無詐騙會款之行為。又除冒標之十五次會外
    ，之後至止會止，其餘會期亦確有活會會員得標，原告所交付此部分之會款，亦
    由被告乙○○、丙○○○收受後，已轉交實際得標之會員，並無詐騙會款之情事
    。準此，原告因被告乙○○、丙○○○之侵權行為所造成之損害為十五次冒標而
    給付之會款及可預得標息之損失，即每期每會一萬元，原告參加二會，均為活會
    ，共損失三十萬元（10000x2x15=300000）。其主張逾此範圍之部分，或可依互
    助會之契約請求，但非本件侵權行為所致之損害，其此部份主張，委無可採。
七、按數人共同不法侵害他人權利者，連帶負損害賠償責任，民法第一百八十五條第
    一項前段定有明文。從而，原告本於侵權行為之法律關係，請求被告乙○○、丙
    ○○○連帶給付三十萬元，及自起訴狀繕本送達翌日即九十年十二月二十七日起
    至清償日止，按週年利率百分之五計算之法定遲延利息，為有理由，應予准許。
    其逾此及對被告甲○○之請求，為無理由，應予駁回。
八、據上論結，本件原告之訴為一部有理由，一部無理由，依民事訴訟法第三百八十
    五條第一項前段、第七十九條但書，第八十五條第二項，判決如主文。
中　　　華　　　民　　　國　　九十一　　年　　　六　　　月　　二十七　　日
                                      臺灣高等法院高雄分院民事第民二庭
~B1審判長法官　簡色嬌
~B2法　　　官　林紀元
~B3法　　　官　陳真真
右為正本係照原本作成。
不得上訴。
中　　　華　　　民　　　國　　九十一　　年　　　六　　　月　　二十八　　日
~B法院書記官　黃琳群
